【裁判字號】    98,判,1296
【裁判日期】    981029
【裁判案由】    綜合所得稅
【裁判全文】
最  高  行  政  法  院  判  決
                                      98年度判字第1296號
上  訴  人  甲○○○
訴訟代理人  杜冠民  律師
被 上訴 人  財政部臺灣省北區國稅局
代  表  人  乙○○
                        送達代收人  丙○○
上列當事人間綜合所得稅事件，上訴人對於中華民國96年12月31
日臺北高等行政法院96年度訴字第1977號判決，提起上訴，本院
判決如下：
    主  文
上訴駁回。
上訴審訴訟費用由上訴人負擔。
    理  由
一、上訴人配偶李復甸係博譽律師事務所負責人，上訴人民國88
    年度綜合所得稅結算申報，列報其配偶取自該事務所執行業
    務所得新臺幣(下同)385,016元、複委託費42,000元，經財
    政部臺北市國稅局初查以複委託費部分係薪資費用，上訴人
    誤以稿費申報扣繳憑單，未辦理扣繳憑單更正，故予以剔除
    ，核定執行業務所得為1,643,179元，並通報被上訴人所屬
    新店稽徵所以92年11月10日第0000000000號綜合所得稅核定
    通知書檢附稅額繳款書，歸課上訴人綜合所得總額5,763,89
    8元，補徵應納稅額293,691元。上訴人不服，就該事務所業
    務收入、郵電費及複委託費申請復查，案經財政部臺北市國
    稅局代為審查認為：依上訴人補正之憑證查核，准予追認複
    委託費42,000元，原核定執行業務所得1,643,179元應予追
    減42,000元，變更核定為1,601,179元；另業務收入及郵電
    費部分，被上訴人依據上訴人94年11月30日之說明書認定有
    撤回復查之意，乃將復查結果以95年10月12日財北國稅法字
    第0950246100號函復被上訴人，被上訴人遂以95年12月7日
    北區國稅法二字第0950026955號復查決定追減執行業務所得
    42,000元(下稱原處分)。上訴人仍表不服，主張該事務所88
    年度之所得額認定部分，其中1,184,499元為個人之仲裁收
    入及其他收入，應扣除執行業務所得者費用標準65%云云，
    提起訴願，亦遭決定駁回，遂循序提起本件行政訴訟。
二、上訴人起訴主張：(一)稅捐稽徵機關核定之處分，係屬單一
    、整體而無法分割之行政處分，無論納稅義務人就其中部分
    或全部有所不服，所提復查效力均及整體核定稅捐之處分。
    (二)又仲裁業務非屬律師通常執行業務範圍，該事務所所承
    接業務依法並不包含擔任仲裁人，上訴人配偶於中華民國仲
    裁案件之所得，非屬博譽律師事務之所得，原查以該仲裁收
    入1,184,499元為律師事務所執行業務收入，無法適用執行
    業務所得書面審核要點扣除必要費用65%，於法顯有未合等
    語，求為判決原處分不利上訴人部分及訴願決定均撤銷。
三、被上訴人則以：(一)上訴人88年列報該事務所執行業務所得
    385,016元，經被上訴人核定1,643,179元，上訴人就該事務
    所業務收入、郵電費及複委託費申請復查，嗣於94年11月30
    日具文撤回業務收入及郵電費復查，該2項目部分之復查申
    請已消滅，與自始未申請復查同，且複委託費部分經復查決
    定准予追認，是本件實已無爭訟標的。(二)上訴人主張1,18
    4,499元為個人之仲裁收入，應扣除必要費用一節，該仲裁
    收入係屬執行業務所得，上訴人配偶係博譽律師事務所負責
    人，依仲裁法第6條第2款之規定仲裁人應為自然人具有法律
    背景及曾執行律師業務或其他與商務有關之專門職業人員業
    務5年以上者。上訴人配偶承辦仲裁業務依財政部87年3月16
    日臺財稅第871930521號函所釋，該仲裁收入係屬執行業務
    所得，查博譽律師事務所係上訴人配偶個人所執業，該事務
    所承接之案件或上訴人配偶個人所承接之案件均屬博譽律師
    事務所承辦之案件，其案件之收入及相關費用自應歸併其個
    人執行業務之事務所；又博譽律師事務所非法人，其執行業
    務所得適用所得稅法收入減費用之規定，該事務所已設置帳
    簿憑證，原查亦依查帳核實核定所得並無不合，上訴人主張
    原查以該仲裁收入1,184,499元歸屬律師事務所執行業務收
    入，致無法適用執行業務所得書面審核要點扣除必要費用65
    %顯係誤解法令，原處分並無不合等語，資為抗辯，求為判
    決駁回上訴人之訴。
四、原審斟酌全辯論意旨及調查證據之結果，以：(一)上訴人88
    年度綜合所得稅結算申報，原列報其配偶取自該事務所執行
    業務所得385,016元、複委託費42,000元，經財政部臺北市
    國稅局初查以複委託費部分係薪資費用，上訴人誤以稿費申
    報扣繳憑單，未辦理扣繳憑單更正，故予以剔除，核定執行
    業務所得為1,643,179元，並通報被上訴人所屬新店稽徵所
    以92年11月10日第0000000000號綜合所得稅核定通知書檢附
    稅額繳款書，歸課上訴人綜合所得總額5,763,898元，補徵
    應納稅額293,691元；上訴人不服，就該事務所業務收入、
    郵電費及複委託費申請復查，經財政部臺北市國稅局代為審
    查後，認為上訴人所申報複委託費42,000元部分有理由，乃
    核定執行業務所得1,643,179元應予追減42,000元，變更核
    定為1,601,179元；另業務收入及郵電費部分，業經上訴人
    94年11月30日之說明書撤回復查，乃將復查結果以95年10月
    12日財北國稅法字第0950246100號函復被上訴人，被上訴人
    遂以原處分追減執行業務所得42,000元。是原處分僅就上訴
    人所申報之複委託費42,000元審查並作成復查決定，且因認
    定上訴人之主張為有理由，乃追認該部分複委託費之申報，
    並追減其據以扣抵之執行業務所得，原處分已無不利上訴人
    部分，上訴人仍主張原處分有不利上訴人部分應予撤銷云云
    ，洵無理由。(二)本件上訴人固主張「仲裁業務非屬律師通
    常執行業務範圍，原處分機關及訴願機關以上訴人配偶仲裁
    收入為律師事務所執行業務所得，於法顯有未合。」云云。
    經查：原處分僅就上訴人所申報之複委託費42,000元審查，
    並作成復查決定，至於上訴人配偶之業務收入及郵電費部分
    ，被上訴人並未作成復查決定，而依據本院62年判字第96號
    判例可知，關於稅捐事件之訴訟標的，我國實務上向採爭點
    主義，不採總額主義，亦即行政救濟僅得就納稅義務人爭執
    之範圍(爭點)為審查，如納稅義務人之爭點未經復查或訴願
    程序，於行政訴訟中復加以爭執，即非法之所許。是上訴人
    即不得就此部分提起本件訴訟。雖上訴人主張「本案訴願機
    關以上訴人業務收入及郵電費復查業經撤回為由，未經敘明
    其法令依據，即率認『該2項目部分之復查申請已消滅，與
    自始未申請復查同』，並認上訴人所提訴願與程序未合，未
    察渠所為核定稅捐之處分係屬無法分割，認事用法，顯有違
    誤。」云云。然查，被上訴人據以認定上訴人有撤回業務收
    入及郵電費復查之意者，乃上訴人於94年11月30日之說明書
    (參見原處分卷第83頁)，依據說明書記載：「……(二)就貴
    單位原核定當年度李復甸仲裁收入部分，應列入事務所並列
    收入經查明無誤。(三)營業費用中郵電費科目，貴單位原剔
    除30,000，因取得之憑證不符合稅法規定，同意維(誤載為
    「為」)持原核(誤載為「合」)定」等語，應有撤回復查申
    請之意。退萬步而言，縱認上訴人僅是表明不爭執，而非撤
    回復查申請之意，亦應由被上訴人就漏未認定部分補充決定
    之，斷非能逕行提起訴願及行政訴訟。從而，上訴人復對仲
    裁業務是否屬律師通常執行業務範圍之爭點部分，提起本件
    訴訟，即非法之所許。因將原決定及原處分均予維持，駁回
    上訴人之訴。
五、本院經核原判決並無不合，茲就上訴意旨，再論斷如下：按
    關於稅務行政爭訟事件，我國向採爭點主義，即未於申請復
    查程序爭執之爭點，若於提起訴願時再行主張，即非法之所
    許，亦經本院著有62年判字96號判例可循。至於訴願法第67
    條及行政訴訟法第125條關於職權調查事實關係之規定，於
    稅捐爭訟事件即是指於當事人所爭執之爭點事項範圍內，就
    關於該爭點之事實關係，應依職權調查之，不受當事人主張
    之拘束；而非謂得就當事人未爭執之爭點事項，再依職權為
    調查及決定或裁判。本件上訴人主張依博譽律師事務所代表
    人李復甸於94年11月30日出具之說明書記載：「(二)就貴單
    位原核定當年度李復甸仲裁收入部分，應列入事務所並列收
    入經查明無誤。(三)營業費用中郵電費科目，貴單位原剔除
    30,000元，因取得之憑證不符合稅法規定，同意維持原核定
    。」等語，可知上訴人所撤回之復查申請，僅第(三)點中郵
    電費科目之部分，而不包含第(二)仲裁收入計入事務所收入
    之部分。況前揭說明書上署名乃上訴人配偶，與上訴人於法
    律上係屬不同主體。則本案課稅主體既為上訴人，該說明書
    既非上訴人所為，其本不得對上訴人發生效力。且縱原審認
    該復查程序中說明係上訴人所為。然查，實際上該仲裁收入
    係屬上訴人配偶擔任仲裁人所得，並非博譽國際律師事務所
    之業務收入。則上訴人縱以說明書表示上訴人配偶仲裁收入
    應計入事務所之業務收入，此種「收他人收入表示為自身收
    入」之行為，本屬無效，依據實質課稅原則，亦應認為上訴
    人配偶之仲裁收入，原審以該說明書為課稅依據，逕行認定
    該仲裁收入即屬事務所收入，即屬判決違背法令云云。經查
    ，本件縱認上訴人就該「業務收入」部分並未撤回申請復查
    ，然因復查及訴願決定均誤認上訴人就該部分已撤回申請復
    查，故未就該部分為實體之審查，上訴人復未就該漏未復查
    決定之部分申請補充復查決定，則上訴人於原審之訴應僅關
    於執行業務所得部分之爭執，因經合法之前置程序而屬合法
    ，原判決以上訴人對仲裁業務是否屬律師通常執行業務範圍
    之爭點部分，未經前置復查及訴願程序，提起本件訴訟，非
    法之所許。因將原決定及原處分均予維持，駁回上訴人之訴
    ，於法即無不合。上訴人徒執前詞，指摘原判決違背法令，
    求予廢棄，為無理由，應予駁回。又本件上訴人就系爭仲裁
    收入未經復查決定部分聲明不服，提起訴願，即應視為聲請
    補充復查決定，其聲請如無理由，被上訴人亦應就該部分為
    否准之處分，方屬正辦，附此敘明。
六、據上論結，本件上訴為無理由。依行政訴訟法第255條第1項
    、第98條第1項前段，判決如主文。
中    華    民    國    98    年    10    月    29    日
                    最高行政法院第五庭
                        審判長法官  黃  璽  君
                              法官  胡  方  新
                              法官  黃  秋  鴻
                              法官  鄭  忠  仁
                              法官  吳  東  都
以  上  正  本  證  明  與  原  本  無  異
中    華    民    國    98    年    10    月    30    日
                              書記官  王  福  瀛


司法院資訊處製作；財團法人民間司法改革基金會備份。
